臺灣高雄地方法院刑事判決　　　　　　　　　九十二年度自字第三六七號
　　自　訴　人　己○○（即私立建志升學文理短期補習班）
　　自訴代理人　溫三郎律師
　　被　　　告　丁○○　男　五.
　　選任辯護人　蔡將葳律師
　　被　　　告　庚○○
　　選任辯護人　周春米律師
右被告等因妨害名譽案件，經自訴人提起自訴，本院判決如左：
    主  文
丁○○、庚○○均無罪。
    理  由
一、自訴意旨略以：自訴人己○○為私立建志升學文理短期補習班（下稱高雄建志補
    習班）之設立人，成立迄今已屆四十載，為南台灣信譽卓著優良之補習班。被告
    庚○○係私立力行文理短期補習班（下稱力行補習班）之設立人，被告丁○○為
    力行補習班之班主任，詎其二人竟共同基於妨害自訴人名譽之犯意聯絡，於民國
    九十二年七月十七日分別於聯合報、中國時報、聯合晚報刊登：「鑑古知今，翻
    開一頁補教界慘痛史；以下為歷年全面殺低價格誘招學生，以『銀行履約保證』
    為號召或其他原因導致經營不善的補習班，均難逃倒閉或停辦大學重考班的結果
    。受傷最大的莫過於無辜學子及辛苦賺錢的家長們！．．．九一年建志屏東分班
    ．．．相繼倒閉或停辦升大學重考班」等語之誇大不實廣告，嚴重傷害自訴人名
    譽。蓋自訴人創辦設立之高雄建志補習班為南台灣最孚眾望之補習班，縱然曾因
    屏東地區市場飽和，停止九十一年七月以後之招生，惟仍將重考生作最完善之照
    顧，讓考生參加大學聯考後方停止招生，何來被告所謂「補教界慘痛史」，及所
    謂「經營不善」，使「無辜學子及其父母受傷」，並致「相繼倒閉」之結果。被
    告二人罔顧同業道義，在全國發行最大之中國時報及聯合報系，以誇大不實廣告
    ，惡意攻擊自訴人，用以標榜自我，踩在別人背脊往上爬，傷害自訴人及同業之
    信譽，因認被告二人涉犯刑法第三百十條第二項、第一項之加重誹謗罪嫌。
二、按被告未經審判證明有罪確定前，推定其為無罪；犯罪事實，應依證據認定之，
    無證據不得認定犯罪事實。又不能證明被告犯罪或其行為不罰者，應諭知無罪之
    判決，刑事訴訟法第一百五十四條、第三百零一條第一項分別定有明文。次按，
    檢察官就被告犯罪事實，應負舉證責任，並指出證明之方法；又檢察官於審判期
    日所得為之訴訟行為，於自訴程序，由自訴代理人為之，刑事訴訟法第一百六十
    一條第一項及第三百二十九條第一項分別定有明文，因此，自訴代理人對於自訴
    之犯罪事實，應負提出證據及說服之實質舉證責任。倘其所提出之證據，不足為
    被告有罪之積極證明，或其指出證明之方法，無從說服法院以形成被告有罪之心
    證，基於無罪推定之原則，自應為被告無罪判決之諭知。末按，刑法第三百十條
    第二項加重誹謗罪之成立，須行為人意圖散布於眾，而有以散布文字、圖畫之方
    式，指摘或傳述足以毀損他人名譽之事之行為，且同條第三項之規定，對於所誹
    謗之事，能證明其為真實者，不罰。但涉於私德而與公共利益無關者，不在此限
    ，是行為人所誹謗之事如係真實，且與公共利益相關，即難以刑法之誹謗罪相繩
    之。
三、訊據被告丁○○固不否認其係力行補習班之班主任，而有刊登前開廣告之事實，
    惟堅詞否認有何毀謗犯行，辯稱：本件廣告所稱倒閉或停辦之補習班，為「九一
    年建志屏東分班」，形式上觀之，係指屏東縣建志補習班，而非設立於高雄之建
    志補習班，是自訴人應未取得刑事訴訟之自訴人資格，況「九一年建志屏東分班
    」確實有停辦之情事，而補習班是否不顧品質而殺價競爭，事涉學生選擇補習班
    之抉擇是否正確，自與公共利益有關，伊之行為應不構成誹謗罪等語；訊據被告
    庚○○則不否認其為力行補習班設立人之事實，惟堅詞否認有何毀謗犯行，除同
    被告丁○○前開辯詞外，另辯稱：伊係繼承伊配偶之股份而登記為力行補習班之
    下稱雙葉公司）之董事長，忙碌於雙葉公司之業務，本件廣告之內容伊係被自訴
    後才知道，該廣告之刊登實與伊無關等語。
四、按犯罪之被害人得提起自訴，刑事訴訟法第三百十九條第一項前段定有明文，而
    所謂「犯罪之被害人」，則係指犯罪之直接被害人而言，而以前揭廣告之內容觀
    之，其稱「『九一年建志』屏東分班」，依建志補習班於高雄市補習界之知名度
    ，衡之常情，極易使一般人認知係指設立於高雄之高雄建志補習班的屏東分班而
    言，而依一般人之認知，將高雄建志補習班與其屏東分班視為一體乃屬常情。本
    件高雄建志補習班係向高雄市政府立案登記，僅能於高雄市從事招生及教學，如
    欲至屏東縣招生、教學，應另向屏東縣政府立案登記，此固經高雄市政府教育局
    九十四年一月二十八日高市教四字第０九四０００二七三九號函函覆明確，有該
    函在卷可參。且高雄建志補習班因要在屏東縣開班，乃依附於另向屏東縣政府申
    ，亦經屏東建志補習班執行班主任即林麗芬之夫丙○○於本院審理中到庭結證屬
    實，核與自訴人於本院訊問中所稱：因為補習班需向當地教育局申請設立，乃有
    屏東分班負責人，屏東建志分班係高雄建志補習班投資等語相符（見本院卷第一
    百十八頁）。且所謂建志屏東分班有其獨立財產，此亦經自訴人於本院訊問中陳
    明在卷。綜此，高雄建志補習班縱有投資建志屏東分班，並提供相關人員、師資
    ，然該分班就申請設立而言，既係屏東建志補習班之一部分，而與高雄建志補習
    班財務分立，自難認所謂屏東建志分班與高雄建志補習班為同一法律主體。然一
    般人就廣告所載「九一年建志屏東分班」通常既可能解為高雄建志補習班之屏東
    分班而將二者視為同一主體，是上揭廣告之內容如合於誹謗罪之要件，高雄建志
    補習班之名譽必將遭受毀損，而為犯罪之直接被害人，因此，本件自訴人提起之
    自訴當屬合法，被告二人就此所為之抗辯，並不足採，先予敘明。
五、查被告庚○○為力行補習班登記設立人之事實，為被告庚○○所不否認，並有力
    行補習班之立案證書在卷可稽，堪以認定，惟被告庚○○否認有參與刊登前揭廣
    告之行為，並以前詞置辯，此與另一被告丁○○供陳：力行補習班之業務由伊執
    行，庚○○係前班主任之遺孀，因尊敬庚○○之緣故，方以庚○○為登記設立人
    ，惟庚○○因有其自身之事業，故從未過問力行補習班之文宣等業務，本件廣告
    內容庚○○係在遭自訴後方知悉等語（見本院九十四年二月二十二日審判筆錄）
    相符，並有雙葉公司營利事業登記證、組織圖、國內外出差申請單在卷可證，復
    參以於現今公司行號之經營態樣中，登記負責人未實際參與公司行號經營之情形
    所在多有，而自訴代理人亦未能提出任何證據證明被告庚○○有刊登或共同謀議
    刊登前揭廣告之行為，是自難以被告庚○○為力行補習班之登記設立人，遽為認
    定被告庚○○有參與刊登前揭廣告之行為。
六、被告丁○○為力行補習班之班主任，有以力行補習班名義，於九十二年七月十七
    日之聯合報、中國時報、聯合晚報刊登前揭廣告之事實，為被告丁○○所不否認
    ，並有力行補習班之立案證書、九十二年七月十七日之聯合報、中國時報、聯合
    晚報全版廣告附卷可證，堪以認定。又依前揭廣告內容所示：「鑑古知今，翻開
    一頁補教界慘痛史；以下為歷年全面殺低價格誘招學生，以『銀行履約保證』為
    號召或其他原因導致經營不善的補習班，均難逃倒閉或停辦大學重考班的結果。
    受傷最大的莫過於無辜學子及辛苦賺錢的家長們！．．．九一年建志屏東分班．
    ．．相繼倒閉或停辦升大學重考班」，衡諸一般常情，當會使閱讀大眾產生：該
    廣告內所示之補習班，有因殺價競爭等不良競爭方式，導致最後無法繼續經營，
    而致使在該補習班學習之學生及其家長受到傷害，此一負面之觀感，故被告丁○○刊登前揭廣告之行為，確係以散布文字之方式，傳述足以毀損他人名譽之事。
七、前揭廣告內容中所示之「九一年建志屏東分班」確有停辦之事實，為自訴代理人
    所不否認，並經證人即建志屏東分班之行政主任戊○○於本院審理中證述屬實（
    見本院九十四年一月十八日審判筆錄），堪以認定；而證人戊○○於本院審理中
    另證述：學生在建志屏東分班補習，若有落榜或成績不盡理想之情形，再到該班
    補習，可以依其考試之成績，享有不同之學費優待，而九一年建志屏東分班停辦
    後，上開情形之學生可至高雄建志補習班繼續補習而享有優待等語（見本院九十
    四年一月十八日審判筆錄），則「九一年建志屏東分班」之學生本可在距其住居
    處所附近之地點以較優惠之價格繼續參加升學補習，卻因該班之停辦，須至距其
    上必然多所勞費，是「九一年建志屏東分班」停辦後，有損及在該處補習學生及
    其家長權益之事實，亦足認定；至於「九一年建志屏東分班」之停辦原因，自訴
    人稱係因屏東地區市場飽和所致，被告丁○○則稱：係因有殺低價格及其他原因
    所致（然並無上揭廣告中稱有以銀行履約保證為號召之情形），惟無法提出可資
    證明之證據證明建志屏東分班有收費過低之情形，而證人戊○○證述：該班停辦
    係因招生狀況不如預期理想等語（見本院九十四年一月十八日審判筆錄），證人
    即上景補習班班主任甲○○於本院審理中證述：九十一年四、五月間，伊與丁○○、己○○夫婦、己○○之子黃朝陽、儒林補習班負責人郭英標、遠東補習班班
    主任乙○○、力行補習班人員陳盈興等人聚會，己○○夫婦二人在場抱怨黃朝陽
    至屏東開班，讓他們虧損了約一、二千萬等語（見本院九十四年一月十八日審判
    筆錄），證人乙○○於本院審理中證述：伊在某次同業聚會之場合，曾聽己○○
    之太太說建志屏東分班之招生狀況並不理想，虧損很多等語（見本院九十四年一
    月十八日審判筆錄），是「九一年建志屏東分班」之停辦原因，雖非係前揭廣告
    內明示之「全面殺低價格誘招學生」或「以銀行履約保證為號召」，惟確實有因
    屏東地區市場飽和、招生狀況不盡理想，因而發生虧損此等「其他原因導致經營
    不善」而停辦之事實，又被告丁○○雖於前揭廣告中使用「或其他原因導致經營
    不善」此一概括、不確定性之用詞描述「九一年建志屏東分班」之停辦原因，並
    與「全面殺低價格誘招學生」或「以銀行履約保證為號召」並列，極易使一般閱
    讀大眾產生誤認，而與「全面殺低價格誘招學生」或「以銀行履約保證為號召」
    產生聯想，此一廣告內容固有非是，惟尚難據此認定前揭廣告此部分之內容係屬
    不實。因此，被告丁○○所刊登前揭廣告之內容為真實，並無不實情事，又綜觀
    前揭廣告之全部內容，其標頭為「補習，難道只是便宜就好？」，末段則為「審
    慎選擇真正能保障未來的補習班，不要讓低費卻無品質的補習班剝奪您的權益！
    花錢或許事小，萬一誤了前程才嚴重！」，其目的在提醒欲參加補習之學生，莫
    以收費價格為唯一之考量因素，故其內容涉及學生選擇補習班之抉擇是否正確，
    而與公共利益有關，並非僅涉及私德乙節，應堪認定。
八、綜上所述，本件自訴代理人所提出之證據，尚不足證明被告庚○○有參與刊登前
    揭廣告；而被告丁○○刊登前揭廣告之內容，雖對自訴人之名譽有所毀損，惟因
    該廣告之內容尚屬真實，且與公共利益相關，合於刑法第三百十條第三項之規定
    ，是被告丁○○之行為不罰，無由以刑事責任相繩，應僅為單純之民事糾紛。此
    外，復查無其他積極之證據，足資認定被告二人有何誹謗犯行，依首開說明，自
    應為被告二人無罪之諭知。
據上論斷，應依刑事訴訟法第三百四十三條、第三百零一條第一項，判決如主文。
中　　　華　　　民　　　國　　　九十四　　　年　　  三　　  月　　八　　日
                                  臺灣高雄地方法院刑事第六庭
                                      審判長法　官 蔡國卿
                                            法  官 楊筑婷
                                            法  官 陳君杰
右正本證明與原本無異。
如不服本判決，應於判決送達後十日內，向本院提出上訴狀。
                                            書記官 陳昱良
中　　　華　　　民　　　國　　　九十四　　　年　　  三　　  月　　八　　日
